【裁判字號】    95,上易,97
【裁判日期】    950530
【裁判案由】    損害賠償
【裁判全文】
臺灣高等法院民事判決                  95年度上易字第97號
上  訴  人  甲○○
            乙○○
共      同
訴訟代理人  徐宏昇律師
複 代理 人  李紀穎律師
被 上訴 人  丙○○
當事人間請求損害賠償事件，上訴人對於中華民國94年12月13日
臺灣桃園地方法院94年度訴字第 278號第一審判決提起上訴，並
減縮上訴聲明，本院於95年5月16日言詞辯論終結，判決如下：
    主  文
上訴駁回(減縮部分除外)。
第二審訴訟費用除減縮部分外由上訴人甲○○負擔百分之六十八
，餘由上訴人乙○○負擔。
    事實及理由
壹、程序方面：
    按訴之變更或追加，非經他造同意，不得為之；但擴張或減
    縮應受判決事項之聲明者，不在此限，民事訴訟法第 446條
    第1項、第255條第1項第3款定有明文。本件上訴人於原審起
    訴時，原係請求被上訴人應分別給付上訴人甲○○、乙○○
    新台幣（下同）70萬元、50萬元及均自刑事附帶民事訴訟起
    訴狀繕本送達翌日（即民國93年12月23日）起至清償日止，
    按週年利率百分之五計算之利息，經原審判決被上訴人應各
    給付上訴人甲○○、乙○○2萬元及1萬5000元本息，而駁回
    上訴人其餘請求後，上訴人就其不利部分全部上訴，即請求
    被上訴人應再依序給付上訴人甲○○、乙○○68萬元、48萬
    5000元本息；嗣於本院審理中，具狀減縮其上訴聲明為請求
    被上訴人應再分別給付上訴人甲○○、乙○○18萬元、 8萬
    5000元本息 (見本院卷第27頁 )，核係減縮其應受判決事項
    之聲明，揆之首開法文規定，即無不合，應予准許。
貳、實體方面：
一、上訴人起訴主張：被上訴人於92年 2月20日晚間18時許，在
    上訴人甲○○、乙○○夫妻位於桃園縣平鎮市振興里10鄰13
    2 號住處前土地公廟旁，因田地紛爭，竟基於傷害之故意，
    徒手勒住上訴人甲○○之脖子，使其呼吸困難急促，有窒息
    休克之虞，又將上訴人甲○○摔倒在地，致其受有左膝挫傷
    之傷害，精神上遭受極大痛苦無法平復。嗣被上訴人復萌恐
    嚇犯意，向上訴人二人揚言：「傢伙我已經帶來了，殺人不
    過做十幾年的牢」等語，使上訴人心生畏怖，已對上訴人之
    身體、健康等人格法益造成侵害，爰依民法侵權行為法律關
    係提起本件訴訟，求為命被上訴人應給付上訴人甲○○、乙
    ○○各70萬元、50萬元，及均自刑事附帶民事訴訟起訴狀繕
    本送達翌日起至清償日止，按週年利率百分之五計算利息之
    判決。
二、被上訴人則以：上訴人甲○○所述傷害過程，要屬浮誇添飾
    之詞，且與其提出之診斷證明書不符；當時因上訴人甲○○
    仍有繼續加害伊母親黃鄧菊渼之舉止，伊主觀上為保護母親
    而出手將上訴人甲○○推倒，係屬正當防衛，即便構成不法
    侵害，顯非完全可歸咎於伊，上訴人亦有過失存在。又上訴
    人聲稱伊曾揚言：「傢伙我已經帶來了，殺人不過做十幾年
    的牢」云云，並非實在；且上訴人乙○○當時曾持鋤頭傷害
    伊之犯行業經刑事判決有罪確定在案，可見上訴人並未因伊
    任何言行產生畏懼之心，否則上訴人躲避已有未及，豈敢持
    鋤頭傷害伊？故上訴人主張遭伊恐嚇云云，顯難令人採信等
    語置辯。
三、原審判決被上訴人應給付上訴人甲○○ 2萬元；給付上訴人
    乙○○ 1萬5000元，及均自93年12月23日起至清償日止按年
    息百分之五計算之利息，而駁回上訴人其餘請求。上訴人就
    其敗訴部分提起上訴，被上訴人則未聲明不服 (即原審判命
    被上訴人給付部分，已告確定 )。嗣上訴人於本院減縮其上
    訴聲明為：(一)原判決關於駁回上訴人後開第二項之訴部分廢
    棄。(二)上開廢棄部分，被上訴人應另給付上訴人甲○○18萬
    元；給付上訴人乙○○ 8萬5000元，及均自93年12月23日起
    至清償日止，按週年利率百分之五計算之利息 (即原審駁回
    上訴人請求被上訴人給付上訴人甲○○50萬元、上訴人乙○
    ○40萬元本息部分，已告確定 )。被上訴人則於本院答辯聲
    明：上訴駁回。
四、本件上訴人主張被上訴人於上揭時、地有傷害上訴人甲○○
    及恐嚇上訴人甲○○、乙○○之情事，被上訴人則矢口否認
    有前開侵權行為，並以上述情詞置辯，是本件應予審究之爭
    點厥為：(一)被上訴人有無上訴人所主張之侵權行為？(二)如有
    ，則被上訴人應給付上訴人二人之損害賠償金額各為何？茲
    析述之如下：
  (一)被上訴人有無上訴人所主張之侵權行為：
  1.關於傷害部分：
  (1)查被上訴人固否認有於上揭時、地傷害上訴人甲○○之行為
    ，惟自承：在土地公廟時，上訴人甲○○打伊母親，並把她
    推倒，又要繼續打伊母親，伊才把上訴人甲○○拉開等語 (
    見原審卷第26頁 )，核與被上訴人之母親黃鄧菊渼於台灣桃
    園地方法院刑事庭94年度簡上字第37號審理上訴人告訴被上
    訴人涉嫌傷害等案件時到庭證稱：「我上前去問他們為何要
    把我兒子弄的滿身污泥，甲○○就把我推下去」、「 (問：
    你兒子有無推開甲○○？）有」等語（見上開刑事簡上字案
    卷第92頁、第95頁，影本外放）相符，參以被上訴人胞弟黃
    科順亦於上開刑事簡上字第37號傷害等案件審理時亦證稱：
    那天傍晚因為田地問題，甲○○與伊母親吵架，甲○○突然
    把伊母親推倒，伊哥哥看見就把他拉開等語 (見上開刑事簡
    上字案卷第116頁，影本外放)，可證被上訴人於當時確有因
    其母親黃鄧菊渼遭上訴人甲○○推倒在地，而出手推開上訴
    人甲○○之行為無訛。再依被上訴人於上開傷害案件偵查時
    ，曾於警訊陳稱：「是因為甲○○將我媽媽推倒在地，我見
    狀，怕她再攻擊我媽媽，才將她隔開，並非故意將她摔倒在
    地」等語（見臺灣桃園地方法院檢察署92年度偵字第5071號
    傷害等偵查卷宗第9頁，影本外放 ），可知上訴人甲○○於
    上揭時、地確實有遭被上訴人推開，因而重心失衡摔落地面
    之情事。而上訴人甲○○於被上訴人等人發生爭執後，於當
    日前往行政院衛生署桃園醫院就醫，其受傷情形經診斷為左
    膝挫傷（2×2公分）乙節，亦據上訴人甲○○提出診斷證明
    書影本1紙在卷可稽 (見原法院刑事附帶民事訴訟卷第5頁)
    ，足認上訴人甲○○所受上開傷害，應係遭被上訴人徒手推
    開，因重心失衡摔落地面所肇致之傷害結果。
  (2)上訴人甲○○就其受傷之經過，雖主張係遭被上訴人用手勒
    住其頸部，好像摔角般將其摔倒在地，致其左膝碰撞土地公
    廟之香爐而受傷云云。惟查：倘若上訴人甲○○上述主張為
    真正，則其可能受傷之部位，應包括頸部遭被上訴人勒住造
    成之瘀傷或血痕，及其遭被上訴人摔落地上時，不論係以仰
    躺或趴姿落地，其他可能受傷之部分應包括頭、臉、胸腹部
    、背部、臀部或四肢均會受到挫傷、擦傷之傷害或因而產生
    其他疼痛現象；然依前開診斷證明書之記載，上訴人甲○○
    所受傷害除左膝挫傷（2×2公分）外，並無其他傷害，足見
    其所受傷害輕微，衡情應係遭被上訴人徒手推開後，因重心
    失衡而跌落地面，並碰撞到土地公廟之香爐所致。此外，另
    上訴人乙○○雖於前揭刑事簡上字傷害案件審理時證稱：黃
    金龍的太太 (指被上訴人之母親黃鄧菊渼) 一直拉伊太太的
    頭髮，拉好幾次，黃金龍跟伊一直在講話，一直吵架，被上
    訴人就從旁邊用手鉤住伊太太的脖子，把她壓下去，當時黃
    鄧菊渼、黃科順、鍾金枝、黃惠娟及被上訴人等 5個人一直
    擠伊太太，伊太太沒有反抗，伊沒看到他們毆打伊太太，我
    在旁邊叫他們不要這樣子，沒有出手救伊太太等語（見上開
    刑事簡上字案卷第38頁至第47頁，影本外放）。惟衡諸常情
    ，倘若上訴人甲○○受傷之經過是真如另上訴人乙○○上開
    陳述過程，則其理當護妻心切，積極上前阻止被上訴人之傷
    害行為或黃鄧菊渼等人圍擠其妻之情形，豈有僅在旁觀看叫
    喊，而未上前救援其妻或積極阻止被上訴人傷害行為之理。
    何況上訴人乙○○聲稱得證明被上訴人掐上訴人甲○○脖子
    之證人即其胞妹黃蘭英，亦於前揭刑事簡上字傷害案件審理
    時證稱：伊沒有看到嫂嫂 (指上訴人甲○○) 被人毆打或勒
    住脖子之情形等語 (見上開刑事簡上字案卷第85頁，影本外
    放 )，是以上訴人甲○○所稱其遭被上訴人勒住脖子，重摔
    在地上而受傷之情節，要屬浮誇添飾之詞，尚難採信。應以
    本院前揭推斷上訴人甲○○受傷之經過，較為真實可採。
  (3)被上訴人雖辯稱：伊係為保護母親黃鄧菊渼免於遭受上訴人
    甲○○之侵害，始出手拉扯上訴人甲○○，已難認有不法性
    ，且該拉扯行為係肇始於上訴人甲○○動手加害伊母親所致
    ，上訴人甲○○亦有過失等語。惟按所謂正當防衛，必須對
    於現在不法之侵害始得為之，侵害業已過去，或根本未有侵
    害，即無正當防衛可言。查上訴人甲○○在前述土地公廟前
    確有出手推倒被上訴人母黃鄧菊渼之行為，而被上訴人係在
    上訴人甲○○將黃鄧菊渼推倒後，始出手將上訴人甲○○推
    開乙節，業經訴外人黃鄧菊渼、黃科順、黃惠娟等人於前揭
    刑事簡上字傷害案件審理時證述明確 (見上開刑事簡上字案
    卷第95頁、第116頁、第121頁，影本外放 )，可見被上訴人
    出手推開上訴人甲○○之時點，係在上訴人甲○○結束對被
    上訴人母親黃鄧菊渼之侵害行為之後；縱令被上訴人抗辯其
    係基於保護其母親黃鄧菊渼之意思，始在其母親遭上訴人甲
    ○○推倒之後，出手推開上訴人甲○○等情屬實，亦屬其個
    人惟恐上訴人甲○○再毆打其母親之主觀判斷問題，核與正
    當防衛之要件不符，自無從以正當防衛阻卻被上訴人對於上
    訴人甲○○不法傷害行為之違法性。再者，即使上訴人甲○
    ○推倒被上訴人母親黃鄧菊渼之行為在先，亦屬上訴人甲○
    ○之行為是否涉及不法侵害之問題，尚難遽認上訴人甲○○
    對於其遭受被上訴人之傷害結果有何過失可言，仍不能解免
    被上訴人傷害行為之不法性。
  (4)綜上，上訴人甲○○所受上開傷害，既係遭被上訴人徒手推
    開，因重心失衡摔落地面所致，即具有傷害之故意，是被上
    訴人就此部分所為傷害之不法侵害行為，應堪認定。
  2.關於恐嚇部分：
    上訴人主張被上訴人於上揭時、地傷害上訴人甲○○後，當
    場向其等揚言稱：「傢伙我已經帶來了，殺人不過做十幾年
    的牢」等語，雖經被上訴人予以否認，惟據被上訴人母親黃
    鄧菊渼、妻子鍾金枝於前揭刑事簡上字傷害案件審理時分別
    證稱：「因為乙○○、甲○○在田裡打我兒子（指被上訴人
    ），後來因為我們去瞭解。當時在土地公廟前甲○○還罵我
    兒子，我兒子很生氣，就說出傢伙已經帶來了，殺人不過坐
    牢十幾年這些話。」、「．．．我先生 (指被上訴人) 雖然
    說殺人不過坐十幾年牢這些話，但他只是這樣講而已，我們
    沒有帶任何工具」等語（見上開刑事簡上字案卷第95至96頁
    、第99頁，影本外放），核與上訴人上述主張遭被上訴人恐
    嚇之情節相符，堪信上訴人此部分之主張為真實可採。審酌
    被上訴人對於上訴人甲○○、乙○○所為上開表示，其內容
    已涉及欲對上訴人之生命法益施加惡害之意旨，足以對於上
    訴人致生生命安全之危害，並使其等因而心生畏懼，顯已構
    成恐嚇之不法侵害行為。是被上訴人辯稱：伊未說上開恐嚇
    言詞，就算有說，亦是氣話云云，要與上開事證不符，不足
    採信。
  3.此外，被上訴人於上揭時、地傷害上訴人甲○○，及恐嚇上
    訴人甲○○、乙○○之行為，經檢察官起訴後，業經台灣桃
    桃園地方法院刑事庭93年度壢簡字第1234號、94年度簡上字
    第37號判決傷害罪及恐嚇罪，分別處拘役50日、45日，應執
    行拘役90日，並緩刑 2年確定在案，此經本院調取上開刑事
    案卷查核無訛，復有該刑事判決書在卷可資佐證 (見本院卷
    第46至53頁) ，益見被上訴人確於前開時、地有傷害上訴人
    甲○○，及恐嚇上訴人甲○○、乙○○之不法侵害行為甚明
    。
  (二)被上訴人應給付上訴人之損害賠償金額：
    按因故意或過失，不法侵害他人之權利者，負損害賠償責任
    ；又不法侵害他人之身體、健康、名譽、自由、信用、隱私
    、貞操，或不法侵害其他人格法益而情節重大者，被害人雖
    非財產上之損害，亦得請求賠償相當之金額，民法第 184條
    第1項前段及第195條第 1項前段分別定有明文。查被上訴人
    故意傷害上訴人甲○○，致甲○○受有上開傷害，又以言詞
    表示欲對於上訴人甲○○、乙○○之生命法益施加惡害，致
    上訴人二人心生畏怖，精神上受有痛苦，可謂情節重大，則
    上訴人甲○○、乙○○依據上開規定，分別請求被上訴人賠
    償所受非財產上之損害，即屬有據。本院斟酌本件侵權行為
    發生之原因、被上訴人所為侵權行為之態樣、上訴人二人所
    受侵害之狀況及被上訴人係因其母親遭上訴人甲○○推倒之
    後，始動手推開上訴人甲○○致其受傷等一切情事，認上訴
    人甲○○就被上訴人侵害其身體、自由部分所得請求賠償之
    非財產上損害金額各以5000元及 1萬5000元為適當；另上訴
    人乙○○之自由受侵害而得請求被上訴人賠償之非財產上損
    害以 1萬5000元為適當，是上訴人請求超過上開範圍之損害
    賠償金額實屬過高，不能准許。
五、綜上所述，上訴人依據侵權行為之法律關係，請求被上訴人
    再給付上訴人甲○○18萬元、上訴人乙○○ 8萬5000元，及
    均自刑事附帶民事訴訟起訴狀繕本送達翌日即93年12月23日
    起至清償日止，按週年利率百分之五計算之利息，為無理由
    ，不應准許。原審就此部分為上訴人敗訴之判決，並駁回其
    假執行之聲請，即無不合。上訴意旨指摘原判決此部分不當
    ，求予廢棄改判，為無理由，應予駁回。
六、本件為判決基礎之事證已臻明確，本院經逐一審酌兩造歷審
    所提其餘攻擊、防禦方法，均與前開論斷結果無礙，爰不再
    一一論述，併此敘明。
七、據上論結，本件上訴為無理由，依民事訴訟法第449條第1項
    、第78條、第85條第1項，判決如主文。
中    華    民    國    95    年    5     月    30    日
                    民事第十庭  審判長法  官  阮富枝
                                      法  官  陳財旺
                                      法  官  吳麗惠
正本係照原本作成。
不得上訴。
中    華    民    國    95    年    6     月    1     日
                                      書記官  陶美玲


司法院資訊處製作；財團法人民間司法改革基金會備份。
